臺灣臺中地方法院刑事判決　　　　　　　95年度訴字第3559號
公　訴　人　臺灣臺中地方法院檢察署檢察官
被　　　告　庚○○
　　　　　　丙○○
共　　　同
選任辯護人　詹漢山律師
　　　　　　謝英吉律師
上列被告等因妨害自由等案件，經檢察官提起公訴（九十五年度
偵字第四六七九、二一四五一），本院判決如下：
    主    文
庚○○共同以非法方法，剝奪人之行動自由，處有期徒刑壹年。
丙○○共同以非法方法，剝奪人之行動自由，處有期徒刑拾月。
    犯罪事實
一、緣庚○○前為址設臺中市○區○○街一三之二號黃陵禮儀社
    之負責人，惟因黃陵禮儀社營運不佳，積欠他人款項，為躲
    避追償，遂暫時隱身他處。然庚○○於民國九十四年間，發
    現址設臺中市○區○○路一段八○巷五號辛○○所經營之中
    立禮儀社販售黃陵禮儀社所有之禮儀用品及骨灰罐，為討回
    上開物品，遂與丙○○、綽號「小胖」真實姓名年籍不詳成
    年男子、自稱為庚○○侄子之真實姓名年籍不詳成年男子等
    六、七名真實姓名年籍不詳成年男子，共同基於妨害自由之
    犯意聯絡，於同年十月二十八日上午，至中立禮儀社向辛○○詢問上開禮儀用品及骨灰罐之來源；辛○○即向渠等告知
    上開禮儀用品及骨灰罐係甲○○所寄賣，並通知甲○○到場
    說明。待甲○○抵達中立禮儀社時，因庚○○有事暫時離開
    ，而由其中自稱為庚○○侄子之人向甲○○質問是否有私自
    搬取庚○○所有之上開禮儀用品及骨灰罐，甲○○加以否認
    ，即遭前揭不詳成年男子等人拳打腳踢（傷害部分業經甲○○撤回告訴），又有人對甲○○恫稱：要帶到山上去處理等
    語，致甲○○心生畏懼；之後，庚○○又趕回中立禮儀社與
    甲○○對質，其餘人等則在甲○○四週給予其心理壓力，並
    在甲○○否認時，推扯甲○○；甲○○受逼不過，因而承認
    有私自搬取庚○○所有之上開禮儀用品及骨灰罐，並表示願
    意賠償新臺幣（下同）九十萬元；惟庚○○等人猶未滿足，
    要求甲○○立即支付現金，甲○○受逼之下，請求庚○○等
    人讓其返家向其妻子乙○○籌錢，庚○○即指示丙○○、「
    小胖」、自稱為陳建中侄子等人跟隨甲○○返家；庚○○等
    人因而違背甲○○之意願，迫使甲○○坐上丙○○、「小胖
    」、自稱為陳建中侄子等人之車輛，前往其位於臺中市○區
    ○○路一段二五○巷三號之住處，妨害甲○○之行動自由；
    庚○○則另行離去等待消息。迨於同日中午十二時許，丙○○、「小胖」、自稱為陳建中侄子等人將甲○○帶回前揭住
    處二樓，不讓其外出，並恫稱：叫妳太太趕快去領錢，不然
    等一下要好好處理你，你老婆及丈母娘都在家，會對你家人
    不利等語，致甲○○心生畏懼，請託乙○○外出至臺中市○○路上第二信用合作社，將發票人為翁美鳳，付款人為華南
    銀行北臺中分行，面額均為五萬元之支票十二張，及發票人
    為葉明玲，付款人為新光銀行永安分行，面額十萬元之支票
    一張領出，交付予丙○○、「小胖」、自稱為陳建中侄子等
    人；惟丙○○、「小胖」、自稱為陳建中侄子等人竟恐嚇稱
    ：乖乖寫下犯罪白白書與本票，否則下一批人來處理時就不
    是九十萬元可以解決等語，而強制甲○○寫下犯罪自白書，
    並簽立面額為九十萬元之本票；又對甲○○恫稱：如果不再
    拿出三十萬元現金就不離去等語，甲○○只好再請託乙○○
    外出向親戚朋友借款，經乙○○借得二十萬元現金交予丙○○、「小胖」、自稱為陳建中侄子等人後，該群人等方於同
    日晚間七時許離去，並由「小胖」將上開支票十三張及現金
    二十萬元（合計金額九十萬元）交予庚○○。
二、案經甲○○訴由臺中市警察局第二分局報請臺灣臺中地方法
    院檢察署檢察官偵查起訴。
    理    由
一、按被告以外之人於審判外之言詞或書面陳述，除法律有規定
    者外，不得作為證據；又被告以外之人於偵查中向檢察官所
    為之陳述，除顯有不可信之情況者外，得為證據，刑事訴訟
    法第一百五十九條第一項及第一百五十九條之一第二項分別
    定有明文。查證人甲○○、林美莉（乙○○之姊）、辛○○
    於偵查中具結後向檢察官所為之證述，被告二人並未主張有
    何不適當之處，且本院審酌該偵查筆錄作成時之情況，並無
    顯有不可信之情況，則依刑事訴訟法第一百五十九條之一第
    二項之規定，為傳聞法則之例外，有證據能力，本院自得引
    為判決參考之依據。
二、訊據被告庚○○固坦承有至中立禮儀社向告訴人甲○○質問
    是否私自搬取黃陵禮儀社所有之禮儀用品及骨灰罐，並委託
    「小胖」、被告丙○○等人到中立禮儀社處理與告訴人糾紛
    等情不諱；被告丙○○固坦承有至中立禮儀社及告訴人住處
    等情不諱，惟被告二人均矢口否認有何妨害自由、恐嚇及強
    制犯行，均辯稱：沒有人毆打、恐嚇告訴人，也沒有妨害告
    訴人行動自由云云。然查：
  (一)告訴人於本院審理時以證人身分證稱：伊進入中立禮儀社時
    ，當時被告庚○○沒有在場，是自稱庚○○姪子之人問伊是
    否有搬被告庚○○的東西，伊說沒有，自稱庚○○姪子之人
    就說打下去就有了，還說要叫警察來用竊盜案件處理，伊說
    真的沒有拿被告庚○○的東西，就有四、五人對伊拳打腳踢
    ，又有人說要帶去山上處理等語（參見本院卷第一七五、一
    八三頁），核與證人辛○○於偵查中證稱：在場那幾個人有
    打告訴人，但當時被告庚○○不在場等語（參見偵查卷第五
    四頁）相符，且證人乙○○於本院審理時證稱：告訴人回家
    時，伊看到他白色襯衫腹部上面有像球鞋鞋底的橫線，也有
    框框的灰塵印子等語（參見本院卷第一三九頁），足見告訴
    人證述在中立禮儀社因不承認竊取被告庚○○物品而遭人毆
    打乙節，堪信為真。又證人壬○○即辛○○之妻於本院審理
    時證稱：被告庚○○要證人辛○○當天拿出十五萬元，他們
    講話很兇，音量很大聲，沒有什麼動作，但看他們舉動就好
    像是如果不還錢就會打人，讓伊覺得很害怕，因此就向他人
    借十五萬元給被告庚○○等語（參見本院卷第一○九、一一
    一頁），足認被告二人與「小胖」、自稱為陳建中侄子等人
    當日態度難稱良善；復證人辛○○於本院審理時證稱：告訴
    人在伊店裏有承認禮儀百貨及骨灰罈是從被告庚○○那邊搬
    來的等語（參見本院卷第九四頁），然觀諸告訴人事後於警
    詢、偵查及本院等公權力機關詢問之下，均否認有竊取被告
    庚○○物品之行為，且告訴人案發當日一開始亦否認有竊盜
    行為，卻於最後在被告庚○○面前坦承竊取其物，此一過程
    極為突兀，若非遭受被告二人、「小胖」、自稱為陳建中侄
    子等人恐嚇、毆打，告訴人怎肯自承犯罪而擔負竊盜之刑事
    責任及高達九十萬元之民事賠償責任？益見告訴人確實有在
    中立禮儀社遭人毆打、恐嚇，以致坦承竊取被告庚○○物品
    無訛。
　(二)證人辛○○於本院審理時翻異前述，改稱：當天只有口角，
  　沒有人講不給錢要把告訴人帶到外面處理掉，也沒有人打告
    訴人，只有推扯云云（參見本院卷第九五頁），證人壬○○
    亦於本院審理時證稱：被告庚○○等人沒有講恐嚇的話，只
    是講話很大聲，只有人推告訴人坐下云云（參見本院卷第一
    一二頁），然當日證人辛○○亦遭被告庚○○要求賠償十五
    萬元，竟趕忙向在場友人丁○○借錢償還等情，業據證人丁○○於本院審理時證述屬實（參見本院卷第一一八頁），且
    證人壬○○亦於本院審理時證稱：伊害怕伊先生會被他們打
    ，所以伊就去借錢等語（參見本院卷第一一一頁），若當日
    現場僅有人推扯告訴人或與告訴人口角，然此與證人辛○○
    、壬○○無關，為何證人壬○○會害怕證人辛○○會遭被告
    等人毆打？必是當日現場已發生嚴重暴力衝突，方使證人壬○○恐遭波及，才趕忙向在場友人丁○○借錢償還，因此證
    人辛○○、壬○○前述所言，顯係迴護被告二人之詞，不足
    採信。
  (三)證人辛○○、壬○○夫妻二人於本院審理時均證稱：犯罪自
    白書是在中立禮儀社所寫云云，與被告丙○○於偵查中辯稱
    ：犯罪自白書是在小黑（證人辛○○）家裏寫的云云（參見
    偵查卷第十一頁）相同；而告訴人於偵查中具結證稱：他們
    在伊家中要伊寫犯罪自白書及本票等語（參見偵查卷第五一
    頁），且證人乙○○亦於本院審理時證稱：伊從銀行回家後
    到二樓，伊看見被告丙○○拿一張影印的紙叫伊先生照抄，
    伊靠近看到內容是犯罪自白書等語（參見本院卷第一四二頁
    ），即與證人辛○○、壬○○夫妻二人及被告丙○○所述在
    中立禮儀社簽立自白書不同。然證人壬○○於本院審理時證
    稱：告訴人在伊店裏拿Ａ４紙一半大小的便條紙來寫云云（
    參見本院卷第一一○、一一五頁），與卷附犯罪自白書（參
    見警卷第一五頁）係Ａ４大小格式不符，是應以告訴人及證
    人乙○○所言在告訴人家中簽立為真實，由此益可見證人辛○○、壬○○夫妻二人於本院審理時對被告二人有利之說詞
    ，係為迴護被告二人，不足採信。
  (四)按共同正犯之成立，祇須具有犯意之聯絡，行為之分擔，既
    不問犯罪動機起於何人，亦不必每一階段犯行，均經參與（
    最高法院三十四年上字第八六二號判例意旨參照）。被告庚○○辯稱：伊在中立禮儀社時，沒有人對告訴人拳打腳踢，
    只討論這債務如何償還云云。雖告訴人證稱遭毆打及恐嚇時
    ，被告庚○○不在場，然證人辛○○於本院審理時證稱：被
    告庚○○與告訴人對質時，其他人有的坐著，有的站著，告
    訴人坐在沙發上，被告庚○○隔著桌子坐在告訴人對面，其
    他人坐在被告庚○○旁邊，二個人站在門邊，告訴人不承認
    有拿被告庚○○骨灰罐時，就有人去推告訴人等語（參見本
    院卷第一○六頁），且證人壬○○於本院審理時證稱：被告
    庚○○要告訴人今天一定要還錢等語（參見本院卷第一一二
    頁），可見被告庚○○用多人散在告訴人四週，給予告訴人
    心理壓力，並在告訴人否認時推扯告訴人之方式，以達要求
    告訴人該日馬上支付賠償金之目的，則告訴人顯已無法自由
    離去中立禮儀社甚明。再者，證人辛○○於本院審理時證稱
    ：被告庚○○交代與他一起來的人，跟告訴人回去告訴人家
    中向告訴人太太拿錢等語（參見本院卷第一○○頁），且告
    訴人於本院審理時證稱：伊當日騎機車至中立禮儀社，伊沒
    有辦法騎機車回去，是他們押著伊上一輛九人座廂型車，另
    外還有一輛三菱轎車跟伊回家，伊走後，被告庚○○才走等
    語（參見本院卷第一七六、一七七頁），又證人乙○○亦於
    本院審理時證稱：告訴人當天騎機車外出工作，告訴人回家
    時，伊看到被告丙○○他們一群人圍著告訴人，告訴人站在
    中間，從巷子口走進來，伊沒有看到告訴人騎機車回來等語
    （參見本院卷第一四四頁），核與告訴人所述相符，被告丙○○亦供稱：告訴人是搭我們的車回家等語（參見本院卷第
    一九○頁），則被告庚○○、丙○○、「小胖」、自稱為陳
    建中侄子等人若有讓告訴人自由返家之意，為何不讓告訴人
    自行騎駛機車離去，反而要告訴人坐上「小胖」等人之車輛
    ，益徵被告二人與「小胖」、自稱為陳建中侄子等人自始即
    有告訴人不坦承竊盜犯行並賠償損失就不讓告訴人自由離去
    之犯意聯絡與行為分擔。又告訴人先前遭被告丙○○、「小
    胖」、自稱為陳建中侄子等人毆打、恐嚇部分，係涵攝在妨
    害告訴人行動自由之行為內，揆諸前揭判例意旨，被告庚○○自不得以告訴人遭人毆打、恐嚇時其不在場，即可免除此
    部分妨害告訴人行動自由之正犯責任。
  (五)告訴人於偵查中證稱：對方到伊家裏，說伊老婆及丈母娘都
    在家，要對伊家人不利，使伊害怕，他們不讓伊出去，要伊
    把錢籌出來不讓伊出去，犯罪自白書他們事先寫好要伊照抄
    ，他們拿走現金二十萬元，又拿走翁美鳳的支票十二張及葉
    明玲的支票一張，本票也是在伊家裏簽的等語（參見偵查卷
    第三一、三二頁），又於本院審理時證稱：回家後，伊都在
    二樓房間客廳，約有七、八人在伊二樓房間，他們叫伊簽本
    票及切結書（即犯罪自白書），切結書是他們拿一份叫伊照
    抄，本票是他們叫伊開的，伊不寫他們恐嚇要打伊，叫伊乖
    乖寫，不然的話下一批人來的時候就不是九十萬元可以解決
    （參見本院卷第一五二、一五四頁），核與證人乙○○於本
    院審理時證述：從告訴人回家後，經過十、二十分鐘，因告
    訴人有叫伊上樓，伊就上樓看到那群人就坐在那邊抽煙吃檳
    榔，現場約有六至八人左右，他們有進進出出，被告庚○○
    沒有在場，被告丙○○有在場，且一直留在現場，告訴人在
    旁邊，伊問什麼事情，他們說告訴人欠他們錢，告訴人叫伊
    去把銀行那些期票領出來，一開始伊不願意去領，那群人就
    一直跟告訴人說叫妳太太趕快去領，不然等一下就要好好處
    理你，伊從來沒有看過告訴人那種神情，告訴人一直把伊拉
    到旁邊跟伊說花錢消災，後來伊就自己騎機車去天津路口第
    二信用合作社領期票，但是那些人中有人開車跟伊去，領完
    期票回家之後，伊看見被告丙○○拿影印的紙叫告訴人照抄
    ，伊靠近看到內容是犯罪自白書，伊就說為何還要寫這個，
    告訴人看了伊一下就停下來，旁邊就有人叫告訴人趕快抄，
    伊說如果告訴人有欠你們錢，已經有打算要還你們了，為何
    還要寫這個犯罪自白書，他們看到支票，就說拿支票不行，
    他們說要三十萬現金才可以，伊跟他們說為什麼處理債務要
    把告訴人逼成這樣，家裡也沒有三十萬現金，銀行也快要關
    門了，但是他們就是要現金，說今日沒有拿到三十萬元現金
    他們就不走，那群人對告訴人說叫妳老婆配合一點，告訴人
    就叫伊去想辦法籌錢，當天伊又出去向朋友親戚借錢，借了
    二十萬元現金給他們，他們直到晚上七時許才離去等語（參
    見本院卷第一四○至一四二頁）相符；且證人林莉美於偵查
    中證稱：伊當時在一樓，有聽到樓上罵人的聲音，伊看到證
    人乙○○要出去，伊問她什麼事，她沒有說，後來有跟兩個
    人等語（參見偵查卷第一七頁），亦核與證人乙○○證述被
    告丙○○等人來意不善，且跟著證人乙○○去銀行等情相符
    ，是告訴人與證人乙○○所言，均堪信為真；又告訴人既已
    籌措金錢予被告丙○○等人，此時應書立民事上和解書，告
    訴人又怎會寫下犯罪自白書使自己日後遭受刑事追訴之可能
    ，足見告訴人顯係遭被告丙○○、「小胖」、自稱庚○○侄
    子等人強制寫下犯罪自白書；再者，若告訴人係自願籌措金
    錢返還予被告庚○○，被告丙○○、「小胖」、自稱庚○○
    侄子等人大可任由告訴人自行外出籌措，告訴人何須再要求
    證人乙○○為之，益見告訴人在其家中之行動已受被告丙○○、「小胖」、自稱庚○○侄子等人之限制，無行動自由，
    至為灼然。至被告二人之辯護人質疑告訴人與證人乙○○有
    關人數部分屢次不同，因認告訴人與證人乙○○所言不實云
    云，然因與被告二人同時前來之不詳人等，在中立禮儀社及
    告訴人家中都有進進出出之情況，告訴人與證人乙○○自無
    法掌握當時確實人數，此尚在情理之內，自不得以此細節性
    之瑕庛，而謂告訴人與證人乙○○所言不可採信。
  (六)按共同實施犯罪行為之人，在合同意思範圍以內，各自分擔
    犯罪行為之一部，相互利用他人之行為，以達其犯罪之目的
    者，即應對於全部所發生之結果，共同負責（最高法院二十
    八年上字第三一一○號判例意旨參照）；又按共同正犯之意
    思聯絡，不限於事前有所協議，其於行為當時，基於相互之
    認識，以共同犯罪之意思參與者，亦無礙於共同正犯之成立
    ；復意思之聯絡並不限於事前有所謀議，即僅於行為當時有
    共同犯意之聯絡者，亦屬之，且其表示之方法，亦不以明示
    通謀為必要，即相互間有默示之合致，亦無不可（最高法院
    七十三年臺上字第一八八六號、七十三年臺上字第二三六四
    號判例意旨參照）。查被告丙○○於偵查中自承：伊有去中
    立禮儀社問告訴人東西是不是他拿的，伊也有在告訴人房間
    等語（參見偵查卷第三二頁），則被告丙○○不論在中立禮
    儀社或告訴人家中，均始終在場，對於其他人之妨害自由、
    恐嚇、傷害、強制行為自知之甚詳，又不加以阻止，其與其
    他人間即有默示之合致，是被告丙○○辯稱：沒有打及恐嚇
    告訴人云云，縱屬實在，亦無解於其共同正犯之成立。另被
    告庚○○在中立禮儀社妨害告訴人行動自由，並指示被告丙○○、「小胖」、自稱陳建中侄子等人跟隨告訴人返家拿錢
    ，與被告丙○○、「小胖」、自稱陳建中侄子等人有妨害自
    由之犯意聯絡與行為分擔，業如前述；而被告丙○○等人在
    中午十二時許到告訴人家中後，在告訴人家中不肯離去，直
    到告訴人提出與九十萬元相當之票據及現金，方於晚間七點
    許離去，顯已逾正常追討債務之合理範圍，造成告訴人心理
    極大壓力，況九十萬元數目非小，要求告訴人半日籌齊，其
    手段已難謂適法，被告庚○○為思慮正常，具有相當社會經
    驗之成年人，對被告丙○○、「小胖」、自稱陳建中侄子等
    人在告訴人家中妨害自由犯行部分，實難諉為不知，猶自「
    小胖」處收受告訴人交付之犯罪自白書、九十萬元本票、二
    十萬元現金、前述支票等物，其與被告丙○○、「小胖」、
    自稱被告庚○○侄子人等具有妨害自由之犯意聯絡與行為分
    擔，堪以認定。被告二人空言否認犯行，要無可採。
  (七)此外，復有上開九十萬元本票影本一紙、犯罪自白書影本一
    紙、發票人為翁美鳳付款人為華南銀行北臺中分行面額為五
    萬元之支票影本二紙附卷可稽。綜上，本案事證明確，被告
    二人犯行洵堪認定，應依法論科。
三、按刑法第三百零二條第一項及第三百零四條第一項之罪，其
    所保護之法益均為被害人之自由，而私行拘禁，即不外以強
    暴、脅迫為手段，其罪質本屬相同，惟第三百零二條第一項
    之法定刑，既較第三百零四條第一項為重，則以私行拘禁之
    方法妨害人自由，縱其目的在使人行無義務之事，或妨害人
    行使權利，仍應逕依第三百零二條第一項論罪，並無適用第
    三百零四條第一項之餘地（最高法院二十九年上字第三七五
    七號判例意旨參照）；次按刑法第三百零二條之妨害自由罪
    ，原包括私禁及以其他非法方法剝奪人之行動自由而言，所
    謂非法方法，當包括強暴脅迫等情事在內，縱其所為，合於
    刑法第三百零五條恐嚇危害安全之情形，仍應視為剝奪行動
    自由之部分行為，非低度之恐嚇危害安全罪，為高度之剝奪
    行動自由罪所吸收（最高法院七十四年臺上字三四○四號判
    例意旨參照）。查被告二人以恐嚇、脅迫、毆打之方式，違
    反告訴人之意願，強迫告訴人賠償被告庚○○損失，又不准
    告訴人任意離開中立禮儀社，又強行將告訴人帶回其住處，
    在告訴人賠償被告庚○○損失前，亦不准告訴人離開其住處
    ，核渠等所為，均係犯刑法第三百零二條第一項以其他非法
    方法，剝奪人之行動自由罪。被告二人以恐嚇、脅迫之方式
    ，剝奪告訴人之行動自由，其目的在使告訴人行賠償被告庚○○損失之無義務之事，仍應僅論以第三百零二條第一項之
    罪，並無適用第三百零四條第一項之餘地；又被告二人恐嚇
    告訴人之行為，為剝奪行動自由之部分行為，亦不另論罪。
    被告二人與「小胖」、自稱為陳建中侄子等人間，有犯意聯
    絡及行為分擔，為共同正犯（九十五年七月一日修正公布施
    行之刑法第二十八條，就條文進行文字上修正，揆諸修正理
    由係為釐清陰謀共同正犯、預備共同正犯、共謀共同正犯是
    否合乎正犯要件，而本案被告二人對於本案犯行有犯意聯絡
    與行為分擔，既屬實行犯罪行為之正犯，不論依修正前後之
    刑法第二十八條，均為正犯，對被告二人而言並無有利或不
    利之情形，亦不生新舊法比較之問題，爰依最高法院九十五
    年十一月七日第二十一次刑事庭會議決議，直接適用裁判時
    法，即修正後刑法第二十八條之規定論以正犯）。爰審酌被
    告二人為向告訴人要求賠償損失，竟剝奪告訴人行動自由，
    嚴重影響社會秩序，蔑視法治，惡性非輕，被告庚○○在本
    案中立於主導者地位，被告丙○○僅聽從被告庚○○、「小
    胖」、自稱庚○○侄子之人指示，暨渠等素行、智識、犯罪
    之動機、目的、手段，犯後否認犯行，未見悔意，態度欠佳
    等一切情狀，各量處如主文所示之刑，以示懲儆。
四、刑法第三百零二條第一項剝奪他人行動自由罪規定其法定刑
    得科銀元三百元以下罰金，然被告二人行為後，於九十五年
    六月十四日增訂刑法施行法第一條之一，並規定：「中華民
    國九十四年一月七日刑法修正施行後，刑法分則編所定罰金
    之貨幣單位為新臺幣。九十四年一月七日刑法修正時，刑法
    分則編未修正之條文定有罰金者，自九十四年一月七日刑法
    修正施行後，就其所定數額提高為三十倍。但七十二年六月
    二十六日至九十四年一月七日新增或修正之條文，就其所定
    數額提高為三倍。」（註：刑法修正公布日期應為九十四年
    二月二日，施行日期為九十五年七月一日，前揭條文日期似
    有錯誤，但不影響本案之判斷），且九十四年二月二日施行
    公布九十五年七月一日施行之刑法第三十三條第五款修正為
    ：「主刑之種類如下：五、罰金：新臺幣一千元以上，以百
    元計算之」，是依修正後之法律，刑法第三百零二條第一項
    剝奪他人行動自由罪所得科處之罰金刑最高為新臺幣九千元
    ，最低為新臺幣一千元；而被告二人行為時適用之罰金罰鍰
    提高標準條例第一條前段規定：「依法律應處罰金、罰鍰者
    ，就其原定數額得提高為二倍至十倍。但法律已依一定比率
    規定罰金或罰鍰之數額或倍數者，依其規定。」、現行法規
    所定貨幣單位折算新臺幣條例第二條規定：「現行法規所定
    金額之貨幣單位為圓、銀元或元者，以新臺幣之三倍折算之
    。」，及修正前刑法第三十三條第五款規定: 「主刑之種類
    如下：五、罰金：一元以上。」，是依行為時之法律，刑法
    第三百零二條第一項剝奪他人行動自由罪所得科處之罰金刑
    最高為新臺幣九千元，最低為新臺幣三元。因此，比較上述
    修正前、後之刑罰法律，修正後之法律並未有利於被告二人
    ，自以被告二人行為時之舊法即依修正前刑法第三十三條第
    五款，並配合罰金罰鍰提高標準條例第一條前段為法條適用
    之依據。
五、不另為無罪諭知部分：
  (一)公訴意旨略以：被告庚○○懷疑告訴人將黃陵禮儀社內部分
    禮儀用品及骨灰罐等物品，遭告訴人擅自取走，因而與被告
    丙○○及六、七名年籍不詳之男子，共同基於意圖為自己不
    法所有之犯意聯絡，在中立禮儀社及告訴人家中，以恐嚇之
    方式，使告訴人交付發票人為翁美鳳，付款人為華南銀行北
    臺中分行，面額均為五萬元之支票十二張，發票人為葉明玲
    ，付款人為新光銀行永安分行，面額十萬元之支票一張，及
    現金二十萬元，因認被告二人此部分尚涉有刑法第三百四十
    六條第一項之恐嚇取財罪嫌云云。
  (二)按犯罪事實應依證據認定之，無證據不得認定犯罪事實；又
    不能證明被告犯罪者，應諭知無罪之判決，刑事訴訟法第一
    百五十四條第二項、第三百零一條第一項分別定有明文。次
    按認定不利於被告之事實，須依積極證據，苟積極證據不足
    為不利於被告事實之認定時，即應為有利於被告之認定，更
    不必有何有利之證據；又事實之認定，應憑證據，如未能發
    現相當證據，或證據不足以證明，自不能以推測或擬制之方
    法，以為裁判之基礎，最高法院分別著有三十年上字第八一
    六號、四十年臺上字第八六號判例可資參照。
  (三)檢察官認被告二人尚涉有恐嚇取財犯行，無非係以被告庚○○並無任何證據顯示有何物品失竊，更無證據顯示告訴人竊
    取其物品，無法認定被告二人向告訴人索取上揭賠償款項，
    有任何法律上原因等情，為其所憑之論據。訊據被告二人堅
    詞否認有何恐嚇取財犯行，陳稱：蝠豐公司有將進口之琉璃
    骨灰罐賣予黃陵禮儀社，還贈送下方之轉盤，但該附有轉盤
    之琉璃骨灰罐卻出現在證人辛○○之中立禮儀社，經向證人
    辛○○查詢，才知係告訴人放在中立禮儀社寄賣，因此找告
    訴人到中立禮儀社，告訴人亦有坦承是私自從黃陵禮儀社竊
    取，才討論賠償之問題等語。
  (四)經查：
  　1.告訴人於偵查中陳稱：因為合作禮儀社欠伊錢，伊將合作
      禮儀社的骨灰罐等物品估過來，拿去給證人辛○○賣，東
      西不是來自於被告庚○○云云（參見本院卷第五三頁），
      然證人己○○即合作禮儀社負責人於本院審理時證稱：八
      十九、九十年間，伊有欠告訴人四十幾萬元，告訴人把伊
      公司的骨灰罐、冰櫃等物品全部估為二十六萬元抵償，其
      餘部分伊每月開本票還給告訴人，二年前全部已清償完畢
      ，伊沒有向蝠豐公司購買琉璃骨灰罐，當時也沒有這種產
      品（參見本院卷第七四頁），且證人戊○○即蝠豐公司中
      區經理於本院審理時證稱：被告庚○○有向蝠豐公司購買
      進口琉璃骨灰罐，只有蝠豐公司有賣，且琉璃骨灰罐下方
      之轉盤只有贈送給被告庚○○及另一家公司，中立禮儀社
      並沒有向蝠豐公司購買進口琉璃骨灰罐等語（參見本院卷
      第六四、六七頁），則告訴人交予證人辛○○販賣之琉璃
      骨灰罐等物品之來源，顯非來自合作禮儀社，而中立禮儀
      社、合作禮儀社亦未自蝠豐公司購買琉璃骨灰罐，且中立
      禮儀社販賣之琉璃骨灰罐下方又有蝠豐公司贈送予被告庚○○之轉盤，因此被告庚○○懷疑告訴人竊取其禮儀百貨
      及骨灰罐等物，並非毫無依據。
    2.證人辛○○於本院審理時證稱：告訴人在伊店裏有承認禮
      儀百貨包含骨灰罐是從被告庚○○那裏搬來的，伊因為告
      訴人承認有拿被告庚○○這些禮儀百貨之後，才同意支付
      十五萬元，如果告訴人沒有承認拿這些東西，伊不會同意
      支付十五萬元等語（參見本院卷第九四、一○三、一○四
      頁），且證人壬○○於本院審理時證稱：伊有聽到告訴人
      當場承認骨灰罐是被告庚○○的（參見本院卷第一一○頁
      ），告訴人既有承認私自搬取被告庚○○的骨灰罐等物品
      交予證人辛○○販賣，則被告庚○○向告訴人要求賠償，
      即難謂有不法所有之意圖。況告訴人於本件案發後，遲至
      九十四年十一月三日才至警局報案，此有告訴人之警詢筆
      錄在卷可稽（參見警卷第五頁），若告訴人無緣無故遭被
      告庚○○等人誣指竊取骨灰罐等物，而強索賠償金，其於
      脫困後為何不立即報警處理，以維護已身權益，足徵告訴
      人確實因有私自搬取被告庚○○骨灰罐等物，一時理虧而
      不敢於第一時間報警處理。
    3.按刑法第三百四十六條第一項之恐嚇罪，係以意圖為自己
      或第三人不法所有為構成要件之一，若僅以恐嚇方法使人
      交付財物，而並無不法所有之意圖者，縱令其行為或可觸
      犯他項罪名，要無由成立本條之恐嚇罪（最高法院二十四
      年上字第三六六六號判例意旨參照）。告訴人私自搬取被
      告庚○○之骨灰罐等物，即對被告庚○○負有民事上賠償
      責任，而被告丙○○係替被告庚○○向告訴人處理此一糾
      紛，被告二人對告訴人要求賠償因此而受之損失，實難認
      被告二人主觀上有不法所有之意圖，是公訴人認被告二人
      尚涉有犯刑法第三百四十六條第一項恐嚇取財罪嫌云云，
      即與該罪之構成要件不符，要難以該罪相繩。
  (五)綜上所述，本件尚乏積極證據足資證明被告二人具有不法所
    有之意圖，且未達通常一般之人均不致於有所懷疑，而得確
    信其為真實之程度，揆諸前揭條文及判例意旨，尚難僅憑推
    測或擬制之方法，即遽為被告二人犯有恐嚇取財之論斷。此
    外，本院復查無其他積極證據足資認定被告二人有何公訴人
    所指之恐嚇取財犯行，此部分既不能證明被告二人犯罪，本
    應為無罪之諭知，然公訴人認此部分與前開論罪科刑部分有
    修正前牽連犯之裁判上一罪關係，爰不另為無罪之諭知。
據上論斷，應依刑事訴訟法第二百九十九條第一項前段，刑法第
二條第一項前段、第二十八條、第三百零二條第一項、（修正前
）第三十三條第五款，罰金罰鍰提高標準條例第一條前段，判決
如主文。
中　　華　　民　　國　　96　　年　　7 　　月　　9 　　日
                  刑事第十三庭  審判長法  官  李秋娟
                                      法　官  陳得利
                                      法　官  黃裕仁
上正本證明與原本無異。
如不服本判決，應於送達後十日內向本院提出上訴狀（須附繕本
），上訴於臺灣高等法院臺中分院。
                                　　　書記官  王嘉仁
中　　華　　民　　國　　96　　年　　7 　　月　　9 　　日
附錄論罪科刑法條
刑法第三百零二條第一項：
私行拘禁或以其他非法方法，剝奪人之行動自由者，處五年以下
有期徒刑、拘役或三百元以下罰金。
